臺灣新北地方法院民事判決
110年度重訴字第551號
原      告  
即反訴被告  蔡美玉  
訴訟代理人  羅一順律師
複代理人    趙筠律師  
被      告  
即反訴原告  陳萱  

訴訟代理人  陳明暉律師
被      告  陳湘蓉  

上列當事人間請求遷讓房屋等事件，本院於民國111年4月13日言
詞辯論終結，判決如下：
    主  文
原告之訴及假執行之聲請均駁回。
本訴訴訟費用由原告負擔。 
反訴被告應將坐落新北市○○區○○段000地號土地（權利範圍74/10
000)及其上同段3355建號建物（權利範圍全部、門牌號碼新北市
○○區○○路000巷00號6樓）之所有權，移轉登記予反訴原告。
反訴訴訟費用由反訴被告負擔。
    事實及理由
甲、程序方面：
一、本件被告陳湘蓉經合法通知，未於言詞辯論期日到場，核無
    民事訴訟法第386條各款所列情形，爰依原告聲請，由其一
    造辯論而為判決。
二、次按反訴之標的與本訴之標的及其防禦方法不相牽連者，不
    得提起，民事訴訟法第260條第1項定有明文。又該條項所稱
    之「相牽連」者，係指反訴之標的與本訴之標的間，或反訴
    之標的與防禦方法間，兩者在法律上或事實上關係密切，審
    判資料有共通性或牽連性者而言。舉凡本訴標的法律關係或
    作為防禦方法所主張之法律關係，與反訴標的之法律關係同
    一，或當事人兩造所主張之權利，由同一法律關係發生，或
    本訴標的之法律關係發生之原因，與反訴標的之法律關係發
    生之原因，其主要部分相同，均可認為兩者間有牽連關係（
    最高法院91年度台抗字第440號裁定意旨參照）。本件被告
    陳萱提起反訴，依其反訴所主張之權利，係作為本訴防禦
    方法所主張之法律關係，與反訴標的之法律關係同一，均係
    主張其與原告間就下述土地及房屋存有借名登記法律關係，
    兩者在法律上與事實上自屬關係密切，審判資料有其共通性
    及牽連性，按諸前開判決意旨，自屬民事訴訟法第260 條第
    1項所稱相牽連，是被告陳萱提起反訴，於法應屬有據。
乙、實體方面：
壹、本訴部分：
一、原告起訴主張：原告與被告陳萱原為伴侣關係，原告於民
    國99年間向被告陳萱購買新北市○○區○○段000地號之土地（
    權利範圍10000分之74）及其上同段3355建號即門牌號碼新
    北市○○區○○路000巷00號6樓房屋（下稱系爭房屋，並與上開
    土地合稱系爭房地），並將系爭房地之土地及建物所有權狀
    （下合稱系爭權狀）均放置於系爭房屋内由被告陳萱保管
    。原告與被告陳萱、陳湘蓉（下合稱被告2人）共同居住於
    系爭房屋，嗣原告自系爭房屋搬出偶爾回去居住，後因與被
    告陳萱分手，被告仍拒不返還系爭權狀及騰空系爭房屋返
    還予原告，爰依民法第767條第1項規定，請求被告陳萱返
    還系爭權狀，及與被告陳湘蓉遷讓返還系爭房屋。又被告2
    人至今仍無權占有使用系爭房屋，而被告陳湘蓉與被告陳萱
    間無特定從屬關係，應一同負返還系爭房屋予原告之義務
    ，且被告2人均受有相當於租金之不當得利，致原告受有損
    害，依民法第179條規定，原告自得請求被告2人至遷讓返還
    系爭房屋前，按月連帶給付相當於租金之不當得利新臺幣（
    下同）33,800元等語。並聲明：㈠被告陳萱應將系爭權狀正
    本返還予原告。㈡被告2人應將系爭房屋騰空遷讓返還予原告
    ，並自起訴狀繕本送達翌日起至返還上開房屋之日止，按月
    連帶給付原告33,800元。㈢上開第二項原告願供擔保請准宣
    告假執行。
二、被告陳萱則以：系爭房地雖於100年6月3日以買賣為原因登
    記於原告名下，惟伊與原告間並無實際買賣行為，原告所提
    出之買賣文件均為向地政機關申請辦理移轉登記所提供之公
    契，兩造間實為通謀虛偽意思表示，系爭房地為伊借用原告
    名義登記，有借名契約及擔保本票足證，且系爭權狀為伊所
    持有，原告亦曾於LINE通訊軟體自認借名登記關係存在，並
    已同意將系爭房地過戶予被告。又系爭房地向國泰世華銀行
    貸款之名義人雖為原告，惟繳納貸款之費用均由伊所繳納，
    且除系爭房地外，基於同性伴侶信賴關係，伊歷年來所購買
    之自小客車、股票及保單，均由原告名義取得；另被告
　　陳湘蓉與伊為姐妹關係，並經原告及伊同意，長期居住使用
    系爭房屋，其性質應屬基於親屬關係而占有管領系爭房屋之
    人，為民法第942條規定之占有輔助人，原告請求並無理由
    等語置辯。並答辯聲明：㈠原告之訴駁回。㈡如受不利判決，
    願供擔保請准免為假執行。
三、被告陳湘蓉未於言詞辯論期日到場，亦未提出準備書狀作何
    聲明或陳述。　　
貳、反訴部分：
一、反訴原告起訴主張：系爭房地為反訴原告借用反訴被告名義
    登記，兩造之借名登記法律關係業經終止，有反訴被告傳送
    給反訴原告之LINE通訊軟體訊息足參，反訴原告再以本反訴
    起訴狀繕本送達為終止兩造借名登記法律關係，爰依民法第
    179條規定，請求反訴被告移轉系爭房地所有權予反訴原告
    等語。並聲明：反訴被告應將系爭房地所有權移轉登記予反
    訴原告。
二、反訴被告則以：伊否認系爭房地為反訴原告所借名登記，反
    訴原告前於98年、99年間經土地銀行以支付命令為執行名義
    聲請就系爭房地進行拍賣，並經臺北富邦銀行、台新銀行、
    花旗銀行併案執行，因系爭房地拍賣底價為540萬元，扣除
    伊持有反訴原告簽發之本票3紙共計1,928,825元，剩餘3,47
    1,175元，與反訴原告積欠上開金融機構之債務數額相去不
    遠，經兩造協商後，由伊替反訴原告清償上開債務，而反訴
    原告則將系爭房地過戶予伊做為代為清償債務之對價，顯見
    兩造間確實有對價關係，反訴原告應就借名登記之事實負舉
    證責任等語，資為抗辯。並答辯聲明：反訴原告之訴駁回。
參、查系爭房地先於89年12月13日以買賣為原因，登記為被告陳
    萱所有，嗣於100年6月20日以買賣為原因，登記至原告名
    下迄今之事實，有卷附系爭房地之土地建築改良物買賣所有
    權移轉契約書及土地、建物登記謄本等件在卷為憑（見本院
    110年度重訴字第551號卷，下稱重訴卷，第19頁至30頁、91
    頁至94頁），應堪信為真實。
肆、得心證之理由：
一、本訴部分：
　　原告主張系爭房地為其所有，被告無權占有使用系爭房屋及
    持有系爭權狀，原告得請求被告2人遷讓返還系爭房屋，及
    請求被告陳萱返還系爭權狀，被告2人並應給付原告相當於
    租金之不當得利等語，為被告陳萱所否認，並以前詞置辯
    。是本件應審究者厥為：㈠被告陳萱就系爭房地與原告間有
    無借名登記契約存在？㈡原告請求被告陳萱返還系爭權狀，
    及請求被告2人返還不當得利，有無理由？茲判斷如下：
　㈠被告陳萱就系爭房地與原告間有無借名登記契約存在？　
　⒈按所謂借名登記契約，乃當事人約定，一方（借名者）經他
    方（出名者）同意，而就屬於一方現在或將來之財產，以他
    方之名義，登記為所有人或其他權利人之契約，為當事人約
    定一方將自己之財產以他方名義登記，而仍由自己管理、使
    用、處分，是出名人與借名者間應有借名登記之意思表示合
    致，始能成立借名登記契約。而不動產登記當事人名義之原
    因原屬多端，主張借名登記者，應就該借名登記之事實負舉
    證責任（最高法院110年度台上字第402號、110年度台上字
    第528號）；又按當事人主張有利於己之事實者，就其事實
    有舉證之責任；但法律別有規定，或依其情形顯失公平者，
    不在此限。民事訴訟法第277條定有明文。是負舉證責任之
    一方，應先就主張法律關係之要件事實提出證據證明，使法
    院就該要件事實得有真實之確信，此時，另一方就其利己之
    抗辯即不得不提出反證，以動搖法院所形成之確信，此為舉
    證責任分配之原則（最高法院111年度台上字第49號判決意
    旨參照）。
　⒉經查，依卷附被告陳萱所提出之100年7月1日「借名契約」
    書面記載，立契約書人為原告及被告陳萱，其約定內容為
    ：「事由：因故陳萱須借用蔡美玉名義辦理房屋移轉登記
    ，及民國89年起借用蔡美玉名義分別在日盛證券、樹林農會
    、國泰世華、中國信託、華南、玉山、台新銀行等，開立帳
    戶供陳萱投資理財長期使用，蔡美玉同意出借名義，雙方
    為此約定如下：㈠：陳萱房屋座落：台北縣○○市○○路000巷0
    0號6F，此房屋土地是陳萱所購買，陳萱因故將前開不動
    產借名登記移轉於蔡美玉之名下，房屋並非送給蔡美玉，買
    賣移轉稅費及銀行貸款，全部均由陳萱負責繳納。陳萱可
    隨時請求蔡美玉無條件辦理歸還前開所有不動產之所有權移
    轉登記。㈡：蔡美玉應開立新台幣伍拾萬元本票一張作為擔
    保。」等語（見本院卷第109頁）。原告雖否認上開借名契
    約之形式上真正，惟按私文書經本人或其代理人簽名、蓋章
    或按指印或有法院或公證人之認證者，推定為真正，民事訴
    訟法第358條第1項定有明文；當事人已承認私文書上之印文
    為真正，僅否認係其本人或代理人所蓋時，應由為此爭執之
    當事人負舉證責任；又印章由自己蓋用，或由有權使用之人
    蓋用為常態，由無權使用之人蓋用為變態，故主張變態事實
    之當事人，應就此負舉證責任，亦有最高法院104年度台上
    字第2315號、109年度台上字第1192號判決意旨可資參照。
    查原告於本院111年3月1日言詞辯論程序中，就該借名契約
    上之原告印章，表示係屬真正但遭被告陳萱盜蓋（見本院
    卷第132頁），依上說明，即應由原告就印章遭他人盜蓋之
    事實負舉證責任。然原告經本院詢以就上情有證明方法，僅
    陳稱：請法院參酌這2份文件是同時簽立，為何經濟價值較
    低之本票是原告親自簽名，但經濟價值較高之借名契約卻僅
    有蓋原告印文，不合常理云云（見本院卷第132頁），惟按
    依法律之規定，有使用文字之必要者，得不由本人自寫，但
    必須親自簽名；如有用印章代簽名者，其蓋章與簽名生同等
    之效力，民法第3條第1項、第2項分別定有明文，可認簽名
    與蓋章之效力相同，使用何者做成文書純係個人選擇，難認
    簽名必較蓋章為慎重，而認經濟價值較高之文件必會以簽名
    為之。綜上，上開借名契約上之原告印章既為真正，原告又
    未能舉證證明該等印文係遭他人所盜蓋，且未提出其他足以
    推認借名契約為偽造之證據以實其說，揆諸前揭說明，即應
    認原告與被告陳萱間上開「借名契約」為真正。
　⒊再者，被告並提出上載發票人為原告，票面金額為50萬元，
    發票日為100年7月1日（到期日為106年7月1日）之本票影本
    1紙（見本院卷第111頁），原告則稱該本票之金額、原告姓
    名及身分證字號、到期日之「7月1日」部分由原告繕寫，其
    餘部分則非其所填寫，印章亦非原告所蓋印（見本院卷第13
    5頁、141頁），然自形式上觀之，該印文與上開借名契約所
    蓋印之原告印章形式相同，原告亦無舉證證明該印文係遭原
    告所盜蓋，且原告已自承本票上發票人欄之姓名為其所記載
    ，依民事訴訟法第358第1項規定，同應推定為真實，原告又
    未提出足以推翻此推定之證據資料，自應認該本票為真正；
    則自該本票記載以觀，即與借名契約所載由原告開立50萬元
    本票供擔保之約定相符。另依被告陳萱所提出，原告不爭
    執形式上真正（見本院卷第131頁）之LINE訊息紀錄所載，
    原告曾於110年6月10日後至同年月21日間某日向被告陳萱
    表示（部分標點符號為本院所加，下同)：「感情應該沒什
    麼好說了，財產已經說好房子和車子都給你，711留給我，
    請問還有什麼要分的？」、「過戶也不需要再見面了」；另
    於110年6月21日則稱：「我想要劃清界線，房子和車子和門
    號全部都過戶」、「我不想要再有糾纏」等語（見本院卷第
    95頁至96頁），均足用以佐證與前述原告與被告陳萱間借
    名契約之實質證明力，而可認定被告陳萱與原告間確就系
    爭房地存有被告陳萱將自己之財產以他方名義登記，而仍
    由自己管理、使用、處分，原告允就該財產為出名登記之借
    名登記法律關係。
　⒋至原告雖稱：上述LINE訊息是原告與被告陳萱在談分手時所
    表示之感情用語，本件被告陳萱將系爭房地過戶給原告係
    作為原告替被告陳萱清償銀行債務之對價，非借名登記關
    係云云。查原告就其所述被告陳萱積欠銀行債務，系爭房
    地曾遭聲請強制執行，另原告前持被告陳萱所簽發本票，
    聲請准許強制執行等節，固據提出臺灣高雄地方法院98年度
    司促字第46300號支付命令、本院99年7月6日板院輔99司執
    星字第5923號執行通知、本院99年度司票字第4223號裁定暨
    確定證明書等件影本存卷可憑（見本院卷第141頁至150頁、
    161頁），然原告並未提出相關之支出金流等證據，證明被
    告陳萱之債務確係原告以其金錢代償，而由被告將系爭房
    地過戶予原告為對價，況倘系爭房地移轉登記之因係如原告
    所主張，原告如要在與被告陳萱結束伴侶關係時以過戶給
    被告陳萱之方式「切割」，衡情應就此作為對價之系爭房
    地與被告陳萱結算價值，否則將因原告前替被告代償債務
    ，但又將系爭房地移轉所有權予被告陳萱，而使原告蒙受
    損失，堪認原告上述LINE訊息中所表示者，顯與其主張之事
    實不符，不能採信，難認原告就其利己之主張，已提出適當
    反證，而足以動搖法院就系爭房地於被告陳萱與原告間存
    在借名登記契約乙節所形成之確信。
　㈡原告請求被告陳萱返還系爭權狀，及請求被告2人返還不當
    得利，有無理由？　
　  按所有人對於無權占有或侵奪其所有物者，得請求返還之；
    無法律上之原因而受利益，致他人受損害者，應返還其利益
    ，民法第767條第1項前段、民法第179條前段固有明文。惟
    按稱「借名登記」者，係當事人約定一方將自己之財產以他
    方名義登記，而仍由自己管理、使用、處分，他方允就該財
    產為出名登記之契約。倘其內容不違反強制禁止規定或公序
    良俗者，應承認其法律效力，惟於其內部間，仍應承認借名
    人為真正所有權人（最高法院109年度台上字第1078號判決
    意旨參照）。查被告陳萱與原告間就系爭房地存有借名登
    記法律關係，業據本院認定如前，則依上判決意旨，於被告
    陳萱及原告之內部關係間，仍應承認被告陳萱為系爭房地
    之真正所有權人，被告陳萱即得本於其所有權人之身分占
    有使用系爭房地，並合法持有系爭權狀，被告陳湘蓉亦得在
    被告陳萱同意下占有使用系爭房地，均非無權占有，即非
    無法律上之原因受有利益，原告亦未因此受有損害。從而，
    原告主張依民法第767條第1項前段規定，請求被告陳萱返
    還系爭權狀，及請求被告2人遷讓返還系爭房屋予原告，並
    依民法第179條前段規定，請求被告2人返還相當於租金之不
    當得利，均無理由。
二、反訴部分：　　
　　反訴原告主張與反訴被告間就系爭房地成立借名登記法律關
    係，因被告終止處理委任事務之意思表示及原告提起本件訴
    訟而終止，依民法第179條規定，請求反訴被告將系爭房地
    所有權移轉登記予反訴原告等語，則為反訴被告所否認，並
    以前詞置辯。經查：
　㈠按稱「借名登記」者，謂當事人約定一方將自己之財產以他
    方名義登記，而仍由自己管理、使用、處分，他方允就該財
    產為出名登記之契約，其成立側重於借名者與出名者間之信
    任關係，及出名者與該登記有關之勞務給付，具有不屬於法
    律上所定其他契約種類之勞務給付契約性質，應與委任契約
    同視，倘其內容不違反強制、禁止規定或公序良俗者，當賦
    予無名契約之法律上效力，並依民法第529條規定，適用民
    法委任之相關規定（最高法院99年度台上字第1662號判決意
    旨參照）。另按當事人之任何一方，得隨時終止委任契約；
    受任人以自己之名義，為委任人取得之權利，應移轉於委任
    人，民法第549條第1項、第541條第2項分別著有規定。準此
    ，借名者、出名者均得隨時終止具委任性質之借名登記契約
    ，而於借名登記契約終止時，出名者應將其因借名登記契約
    所取得之權利移轉於借名者。又無法律上之原因而受利益，
    致他人受損害者，應返還其利益，民法第179條前段復定有
    明文可參。查反訴原告與原訴被告間就系爭房地存在借名登
    記法律關係，業如前所認定，且反訴被告已向反訴原告以LI
    NE訊息表示擬將系爭房地過戶給反訴原告（見本院卷第95頁
    至96頁），堪認反訴被告已為終止該借名登記契約之意思表
    示，兩造就系爭房地之借名登記契約即為終止，然目前系爭
    房地之登記名義人仍為反訴被告，有系爭房地之登記謄本可
    稽，從而，反訴原告依借名登記契約終止後之不當得利法律
    關係，請求反訴被告應將系爭房地所有權移轉登記予反訴原
    告，自屬有據。
伍、綜上所述，關於本訴部分，原告依民法第767條第1項、第17
    9條規定，請求被告陳萱應將系爭權狀正本返還予原告，及
    被告2人應將系爭房屋騰空遷讓返還予原告，並自起訴狀繕
    本送達翌日起至返還上開房屋之日止，按月連帶給付原告33
    ,800元，均為無理由，應予駁回；又本件原告之訴既經駁回
    ，其假執行之聲請亦失所附麗，應併予駁回。關於反訴部分
    ，反訴原告依民法第179條規定，請求反訴被告應將系爭房
    地所有權移轉登記予反訴原告，為有理由，應予准許。
陸、本件本訴及反訴事證已臻明確，兩造其餘攻擊、防禦方法及
    所提之證據，經本院審酌後認對判決結果不生影響，爰不一
    一論述，附此敘明。
柒、結論：本件本訴原告之訴為無理由，反訴原告之訴則為有理
    由，依民事訴訟法第78條，判決如主文。
中　　華　　民　　國　　111 　年　　5 　　月　　 4　　日
                  民事第二庭  法　官　宋泓璟
以上正本係照原本作成。　　　　　　　　　
如對本判決上訴，須於判決送達後20日內向本院提出上訴狀。如
委任律師提起上訴者，應一併繳納上訴審裁判費。
中　　華　　民　　國　　111 　年　　5 　　月　　4 　　日
                              書記官  鄧筱芸